【裁判字號】    92,簡上,1
【裁判日期】    920423
【裁判案由】    債務人異議之訴
【裁判全文】
臺灣屏東地方法院民事判決   九十二年度簡上字第一號
    上  訴  人  甲○○
    訴訟代理人  乙○○
    被 上訴 人  丙○○
右當事人間債務人異議之訴事件，上訴人對於中華民國九十一年十月十五日本院潮州
簡易庭九十一年度潮簡字第三六九號第一審判決提起上訴，本院判決如左：
    主      文
上訴駁回。
第二審訴訟費用由上訴人負擔。
    事      實
甲、上訴人方面：
一、聲明：求為判決：(一)原判決廢棄。(二)請求確認鈞院民國九十年度執字第一三○八
    二號債權憑證所載被上訴人對上訴人之新台幣（下同）二十一萬九千二百三十元
    債權不存在。(三)被上訴人應給付上訴人九萬元，及自起訴狀繕本送達翌日起至清
    償日止按週年利率百分之五計算之利息。
二、陳述：除與原審判決所載相同者，茲予引用外，補稱：
（一）按當事人適格與否，應依原告起訴主張事實決定之，而非依法院執行錯誤之債
      權憑證決定之。查訴外人張盛源於八十二年間起訴主張解約請求上訴人返還坐
      落屏東縣恆春鎮○○○段八三地號土地（下稱系爭土地），經鈞院以八十二年
      度訴字第四七八號判決認為張盛源已於八十二年八月二十六日解約，張盛源與
      上訴人互負回復原狀之義務，經台灣高等法院高雄分院以八十五年度上更（二
      ）字第九五號判決駁回上訴人之上訴，及最高法院以八十六年度台上字第二八
      八五號裁定駁回上訴人之上訴而告確定。查被上訴人並非前開確定判決之原告
      ，竟持前開確定判決聲請強制執行，則其所繳執行費，上訴人自得提起確認之
      訴，請求確認此執行費債權不存在。
（二）兩造間並無任何買賣契約關係，被上訴人並非前開民事訴訟之真正債權人，亦
      非前開民事訴訟之原告，其對前開民事訴訟自無訴訟實施權，亦不得持前開確
      定判決聲請強制執行。詎被上訴人竟持前開確定判決聲請強制執行，並繳納執
      行費用二十一萬九千二百三十元，其聲請強制執行顯然違反強制及禁止規定，
      應屬無效，則其縱然就前開執行費用取得鈞院九十年度執字第一三○八二號債
      權憑證，該債權憑證亦因違反民法第七十一條、第七十二條及第七十三條強制
      及禁止規定而無效，該債權憑證所載被上訴人對上訴人之二十一萬九千二百三
      十元債權亦隨之不存在，從而，上訴人自得請求如聲明第二項所示。
（三）前開強制執行案件之執行筆錄未載明被上訴人為全體共有人接管系爭土地，將
      系爭土地交付被上訴人，已使被上訴人超越其應有部分權利，侵害其他共有人
      之權利，已違反民法第八百二十一條但書規定。而台灣高等法院六十三年法律
      座談會結論，認為共有人單獨聲請強制執行，其聲請執行狀必須載明請求將土
      地執行交付與聲請人及共有人全體，法院點交時，在執行筆錄內亦應載明由聲
      請人為全體共有人接管，而原審對鈞院民事執行處將土地點交與被上訴人一人
      之事實視而不見，不僅違反法令，亦有違經驗法則與論理法則。
（四）上訴人提供擔保金九萬元，經以鈞院九十年度存字第二○三八號提存事件提存
      在案，被上訴人持前開債權憑證聲請對前開提存擔保金進行強制執行，經鈞院
      以九十一年度執字第四八九號受理在案，則被上訴人收取前開提存擔保金，乃
      屬違法，應予無效，上訴人自得依民法第一百八十四條及第一百七十九條規定
      請求被上訴人返還前開提存擔保金九萬元。
（五）按強制執行應依執行名義為之，執行法院對於執行名義是否有效成立，自應加
      以審查，法院誤認未確定之裁判為確定，而依聲請付與確定證明者，不生該裁
      判已確定之效力，執行法院就該裁判已否確定，仍得予以審查，不受該確定證
      明書之拘束，最高法院八十一年度台抗字第一一四號判例意旨參照。此判例可
      適用於本案，前開確定判決主文第二項判令上訴人應將其坐落系爭土地上作物
      剷除，並將土地返還被上訴人及其餘共有人全體，並未載明應將土地交給被上
      訴人一人，因此應由全體共有人連名聲請強制執行，且於執行終結核發債權憑
      證時，應將全體共有人列為債權人，該債權憑證始為合法，被上訴人竟違法單
      獨一人聲請強制執行且獨佔執行交付系爭土地，並於執行程序終結後，違法單
      獨一人聲請核定其單獨一人所支出之執行費用及核發債權憑證，被上訴人自不
      得持該債權憑證聲請對前開提存擔保金進行強制執行，被上訴人收取前開提存
      擔保金九萬元，已違反首揭判例意旨。從而，上訴人得請求如聲明第一、二項
      所示。
三、證據：除援用原審證據方法外，補提出土地交換契約書及起訴狀影本各一件為證
    。
乙、被上訴人方面：
一、聲明：如主文所示。
二、陳述：除與原審判決所載相同者，茲予引用外，補稱：
    鈞院九十年十二月二十六日屏院正民執壬字第九十執一三○八二號債權憑證載明
    ，上訴人應給付被上訴人二十一萬九千二百三十元，被上訴人據此聲請對上訴人
    所提存擔保金九萬元進行強制執行，於法並無不合。
三、證據：除援用在原審證據方法外，補提出本院九十年十二月二十六日屏院正民執
    壬字第九十執一三○八二號債權憑證影本一件為證。
丙、本院依職權調閱本院八十二年度訴字第四七八號、台灣高等法院高雄分院八十五
    年度上更（二）字第九五號、八十六年度台上字第二八八五號民事訴訟卷宗，及
    本院八十六年度執字第八○七五號、九十年度執字第一三○八二號、九十年度執
    字第六七九○號、九十一年度執字第四九八號民事執行卷宗，及八十九年度執聲
    字第一二一號民事聲請事件卷宗，及台灣高等法院高雄分院九十年度抗字第一六
    五號抗告事件卷宗。
    理      由
一、本件上訴人起訴主張：本院八十二年度訴字第四七八號判決主文第二項判命上訴
    人應將其坐落系爭土地上作物剷除，並將土地交還被上訴人及其餘共有人全體，
    被上訴人單獨一人持前開確定判決違法聲請強制執行，經本院以八十六年度執字
    第八○七五號受理在案，被上訴人因此支出執行費用二十一萬九千二百三十元，
    應屬全體共有人之債權，被上訴人單獨聲請上訴人賠償前開執行費用，違反強制
    及禁止之規定，應屬無效。而被上訴人與張盛源共同持本院八十九年度聲字第四
    八九號與八十九年度聲字第三三七號民事裁定暨確定證明書，及本院八十九年度
    執聲字第一二一號與台灣高等法院高雄分院九十年度抗字第一六五號民事確定裁
    定，就前開裁定確定之訴訟費用及執行費用額共計二十五萬七千五百二十九元，
    聲請強制執行上訴人之財產，經本院以九十年度執字第六七九○號受理在案，上
    訴人即提起本院九十年度訴字第八一八號債務人異議之訴，並聲請本院以九十年
    度聲字第四一八號裁定准予停止執行，經上訴人提供擔保金九萬元並以本院九十
    年度存字第二○三八號提存事件提存在案後，執行程序始停止，惟前開債務人異
    議之訴，因上訴人未繳足裁判費而遭駁回確定。而被上訴人就前開執行費持前開
    民事確定裁定，聲請強制執行上訴人之財產，經本院以九十年度執字第一三○八
    二號受理在案，因未受償而核發債權憑證，被上訴人復持前開債權憑證聲請強制
    執行上訴人之財產，經本院以九十一年度執字第四九八號受理在案，本院民事執
    行處即就前開提存擔保金九萬元核發扣押及收取命令，並由被上訴人收取完畢。
    而被上訴人既非前開確定判決所指解除契約之當事人，與上訴人無任何買賣契約
    ，被上訴人僅為系爭土地之共有人，其應有部分為四分之一，無權單獨領取前開
    提存擔保金九萬元，爰訴請確認前開債權憑證所載被上訴人對上訴人之二十一萬
    九千二百三十元債權不存在，及請求撤銷本院九十一年度執字第四九八號強制執
    行程序，及請求被告給付原告九萬元及自起訴狀繕本送達翌日起按週年利率百分
    之五計算之利息等語。而被上訴人則以：本院九十年十二月二十六日屏院正民執
    壬字第九十執一三○八二號債權憑證載明，上訴人應給付被上訴人二十一萬九千
    二百三十元，被上訴人據此聲請對上訴人所提存擔保金九萬元進行強執行，於法
    並無不合等語，資為抗辯。
二、經查，被上訴人起訴請求上訴人將其坐落系爭土地上之作物剷除，並將土地交還
    被上訴人及其餘共有人全體，經本院以八十二年度訴字第四七八號判決判命上訴
    人應於訴外人張盛源將所占有坐落屏東縣恆春鎮○○○段四四地號土地回復原狀
    交還上訴人之同時，將其占有系爭土地上作物剷除，並將土地交還被上訴人及其
    餘共有人全體，經台灣高等法院高雄分院以八十五年度上更（二）字第九五號民
    事判決駁回上訴人之上訴，及最高法院以八十六年度台上字第二八八五號民事裁
    定駁回上訴人之上訴而告確定。嗣於八十六年十月間，被上訴人持前開確定判決
    向本院聲請強制執行，主張訴外人張盛源已於八十六年初將所占有坐落屏東縣恆
    春鎮○○○段四四地號土地回復原狀，上訴人應將坐落系爭土地上作物剷除，並
    將土地交還被上訴人及其餘共有人全體，經本院以八十六年度執字第八○七五號
    受理在案，而被上訴人於八十七年二月二十四將坐落屏東縣恆春鎮○○○段四四
    地號土地交付與上訴人後，本院民事執行處即於同日將系爭土地交與被上訴人接
    管，而被上訴人支出必要執行費用計二十一萬九千百三十元，經本院八十九年度
    執聲字第一二一號及台灣高等法院高雄分院九十年度抗字第一六五號民事裁定確
    定應由上訴人負擔。嗣於九十年六月間，被上訴人就上訴人應負擔前開執行費用
    ，持前開民事確定裁定請強制執行上訴人之財產，經本院以九十年度執字第六七
    九○號強制執行事件受理在案，上訴人即提起本院九十年度訴字第八一八號債務
    人異議之訴，並聲請本院以九十年度聲字第四一八號裁定准予停止執行，經上訴
    人提供擔保金九萬元並以本院九十年度存字第二○三八號提存事件提存在案，執
    行程序始停止，被上訴人並撤回強制執行之聲請，而前開債務人異議之訴，因上
    訴人未繳足裁判費而遭駁回確定。嗣於九十年十月間，被上訴人就上訴人應負擔
    前開執行費用，持前開民事確定裁定聲請強制執行上訴人之財產，經本院以九十
    年度執字第一三○八二號受理在案，因被上訴人逾其未查報上訴人可供執行之財
    產致未能執行，本院即核發九十年十二月二十六日屏院正民執壬字第九十執一三
    ○八二號債權憑證。嗣於九十一年一月間，被上訴人持前開債權憑證聲請強制執
    行上訴人所提存前開擔保金九萬元，經本院以九十一年度執字第四九八號受理在
    案，本院民事執行處即對前開提存擔保金核發扣押命令，經前開提存擔保金之受
    擔保利益人全體出具同意被上訴人領取之授權書後，本院民事執行處即核發准許
    被上訴人收取前開提存擔保金九萬元之執行命令，並由被上訴人收取完畢等情，
    業經本院依職權調閱本院八十二年度訴字第四七八號、台灣高等法院高雄分院八
    十五年度上更（二）字第九五號、八十六年度台上字第二八八五號民事訴訟卷宗
    ，及本院八十六年度執字第八○七五號、九十年度執字第一三○八二號、九十年
    度執字第六七九○號、九十一年度執字第四九八號民事執行卷宗，及八十九年度
    執聲字第一二一號民事聲請事件卷宗，及台灣高等法院高雄分院九十年度抗字第
    一六五號抗告事件卷宗閱明屬實，尚堪信為真實。
三、按各共有人對於第三人，得就共有物之全部，為本於所有權之請求。但回復共有
    物之請求，僅得為共有人全體之利益為之，民法第八百二十一條定有明文。亦即
    依分別共有性質，共有人應有部分之權利乃及於共同物之每一部分，並非僅存於
    共有物之特定部分，各共有人對於第三人，自得就共有物之全部，為本於所有權
    之請求。查被上訴人既得依民法第八百二十一條規定，單獨起訴請求上訴人將系
    爭土地返還與被上訴人及其餘共有人全體，自得為共有人全體之利益單獨持前開
    確定判決聲請強制執行，請求將系爭土地執行交付與被上訴人及其餘共有人全體
    ，而本院民事執行處將系爭土地交與被上訴人，由被上訴人為全體共有人接管，
    於法並無不合。復按強制執行之費用，以必要部分為限，由債務人負擔，並應與
    強制執行之債權同時收取；債權人因強制執行而支出之費用，得求償於債務人者
    ，得準用民事訴訟法第九十一條之規定，向執行法院聲請確定其數額，強制執行
    法第二十八條第一項及第二十九條第一項分別定有明文。查被上訴人因前開強制
    執行程序支出必要費用計二十一萬九千百三十元，經本院八十九年度執聲字第一
    二一號及台灣高等法院高雄分院九十年度抗字第一六五號民事裁定確定應由上訴
    人負擔，被上訴人自得就此筆執行費用求償於上訴人，從而，被上訴人持前開民
    事確定裁定聲請強制執行上訴人之財產，經本院以九十年度執字第一三○八二號
    受理在案，因被上訴人逾其未查報上訴人可供執行之財產致未能執行，本院即核
    發九十年十二月二十六日屏院正民執壬字第九十執一三○八二號債權憑證，嗣於
    九十一年一月間復持前開債權憑證聲請強制執行上訴人所提存前開擔保金九萬元
    ，經本院以九十一年度執字第四九八號受理在案，本院民事執行處即對前開提存
    擔保金核發扣押命令，經前開提存擔保金之受擔保利益人全體出具同意被上訴人
    領取之授權書後，本院民事執行處即核發准許被上訴人收取前開提存擔保金九萬
    元之執行命令，並由被上訴人收取完畢，於法並無不合。
四、從而，上訴人主張前詞，請求確認本院九十年度執字第一三○八二號債權憑證所
    載被上訴人對上訴人之二十一萬九千二百三十二元債權不存在，及被上訴人應給
    付上訴人九萬元，及自起訴狀繕本送達翌日起至清償日止按週年利率百分之五計
    算之利息云云，為無理由，不應准許。原審判決上訴人敗訴，於法並無不合，上
    訴意旨指摘原判決不當，求予廢棄改判，為無理由，應予駁回。
據上論結，本件上訴為無理由，依民事訴訟法第四百三十六條之一第三項、第四百四
十九條第一項、第七十八條，判決如主文。
中      華      民      國    九十二    年      四      月    二十三    日
                                    臺灣屏東地方法院民事第二庭
~B審判長法官  阮世賢
~B法      官  胡晏彰
~B法      官  賴秀雯
右為正本係照原本作成。
本判決不得上訴。
~B法院書記官  蔡進吉
中      華      民      國    九十二    年      四      月    二十三    日


司法院資訊處製作；財團法人民間司法改革基金會備份。
